ACORDAO-COMPLETO-2418144

ACÓRDÃO 5926/2021 ATA 11/2021 - SEGUNDA CÂMARA

VISTOS, relatados e discutidos estes autos de tomada de contas especial instaurada por Secretaria Especial de Cultura, em desfavor de Dado Macedo Produções Artísticas Associadas Ltda., Carlindo Jose Credidio Macedo e Carlos Eduardo Martins Macedo, em razão de omissão no dever de prestar contas, captados por força do projeto cultural Pronac 08-1980, descrito da seguinte forma: "Dar início às comemorações aos 100 anos do Theatro Municipal. Promover uma série de ações culturais como edição de livros de arte, exposições, um espetáculo e uma revista";
ACORDAM os Ministros do Tribunal de Contas da União, reunidos em sessão de Segunda Câmara, ante as razões expostas pelo Relator, em:
9.1. rejeitar as razões de justificativas apresentadas pelo Sr. Carlos Eduardo Martins Macedo (CPF: XXX.813.338-XX) ;
9.2. acatar parcialmente as alegações de defesa apresentadas pelo Sr. Carlos Eduardo Martins Macedo (CPF: XXX.813.338-XX) e pela empresa Dado Macedo Produções Artísticas Associadas Ltda. (CNPJ: 00.451.540/0001-91) ; 
9.3. com fundamento nos arts. 1º, inciso I, 16, inciso III, alíneas "a" e "c", da Lei 8.443/1992 c/c os arts. 19 e 23, inciso III, da mesma Lei, e com arts. 1º, inciso III; 209, incisos I e III; 210 e 214, inciso III, do Regimento Interno, julgar irregulares as contas do Sr. Carlos Eduardo Martins Macedo (CPF: XXX.813.338-XX) e da empresa Dado Macedo Produções Artísticas Associadas Ltda. (CNPJ: 00.451.540/0001-91) , e condená-los solidariamente ao pagamento das quantias a seguir especificadas, com a fixação do prazo de 15 (quinze) dias, a contar da notificação, para comprovarem, perante o Tribunal (art. 214, inciso III, alínea "a", do Regimento Interno) , o recolhimento da dívida aos cofres do Fundo Nacional de Cultura, atualizada monetariamente e acrescida dos juros de mora, calculados a partir das datas discriminadas, até a data do recolhimento, na forma prevista na legislação em vigor:
	VALOR ORIGINAL (R$) 
	DATA DA OCORRÊNCIA

	7.175,00
	2/3/2010

	3.250,00
	31/5/2011

	16.218,00
	10/11/2011

	3.246,00
	26/11/2011

	32.720,00
	30/12/2013

	21.176,55
	30/12/2013

9.4. aplicar individualmente ao Sr. Carlos Eduardo Martins Macedo (CPF: XXX.813.338-XX) e à empresa Dado Macedo Produções Artísticas Associadas Ltda. (CNPJ: 00.451.540/0001-91) , a multa prevista no art. 57 da Lei 8.443/1992 c/c o art. 267 do Regimento Interno do TCU, respectivamente nos valores de R$ 15.000,00 (quinze mil reais) e R$ 10.000,00 (dez mil reais) , fixando-lhes o prazo de 15 (quinze) dias, a contar da notificação, para que comprovem, perante o Tribunal (art. 214, inciso III, alínea "a", do Regimento Interno do TCU) , o recolhimento da dívida aos cofres do Tesouro Nacional, atualizada monetariamente desde a data deste Acórdão até a do efetivo recolhimento, se pagas após o vencimento, na forma da legislação em vigor;
9.5. autorizar, desde logo, a cobrança judicial das dívidas, caso não atendidas a notificação, na forma do disposto no art. 28, inciso II, da Lei 8.443/1992;
9.6. autorizar também, desde logo, se requerido, com fundamento no art. 28, inciso I, da Lei 8.443, de 1992, c/c o art. 217, §§ 1º e 2º do Regimento Interno do TCU, o parcelamento da dívida em até 36 (trinta e seis) parcelas, incidindo, sobre cada parcela, corrigida monetariamente, os correspondentes acréscimos legais, fixando-lhes o prazo de 15 (quinze) dias, a contar do recebimento da notificação, para comprovarem, perante o Tribunal, o recolhimento da primeira parcela, e de 30 (trinta) dias, a contar da parcela anterior, para comprovarem os recolhimentos das demais parcelas, devendo incidir, sobre cada valor mensal, atualizado monetariamente, os juros de mora devidos, no caso do débito, na forma prevista na legislação em vigor, alertando os responsáveis de que a falta de comprovação do recolhimento de qualquer parcela importará o vencimento antecipado do saldo devedor, nos termos do § 2º do art. 217 do Regimento Interno deste Tribunal; 
9.7. esclarecer ao Sr. Carlos Eduardo Martins Macedo (CPF: XXX.813.338-XX) que, caso se demonstre a correta aplicação dos recursos por via recursal, mas não se justifique a omissão da prestação de contas, o débito poderá ser afastado, mas permanecerá a irregularidade das contas, dando-se ensejo à aplicação da multa prevista no art. 58, inciso I, da Lei 8.443/1992;
9.8. dar ciência ao Ministério da Cidadania que as respostas às diligências realizadas pelo Tribunal, com solicitação de manifestação acerca da regularidade ou não dos documentos apresentados extemporaneamente a título de prestação de contas por responsáveis em tomada de contas especiais, instauradas em decorrência de irregularidades em projetos culturais do Pronac, devem englobar as análises das execuções físicas e financeiras dos referidos projetos, ainda que o § 3º, do art. 50, da IN 2/2019, regulamente sua análise de forma diversa, tendo em vista o previsto no § 1º, do art. 10, da lei 8.443/1992;
9.9. enviar cópia desta decisão ao Ministério da Cidadania, à Secretaria Especial de Cultura, à Diretoria-Executiva do Fundo Nacional de Cultura e aos responsáveis, para ciência, informando-lhes que a deliberação, acompanhada do Relatório e do Voto que a fundamentam, está disponível para a consulta no endereço , além de esclarecer que, caso requerido, o TCU poderá fornecer sem custos as correspondentes cópias, de forma impressa; e
9.10. encaminhar cópia da deliberação, bem como do Relatório e do Voto que a fundamentam, ao Procurador-Chefe da Procuradoria da República no Estado de São Paulo, nos termos do § 3º do art. 16 da Lei 8.443/1992, c/c o § 7º do art. 209 do Regimento Interno do TCU, para adoção das medidas que entender cabíveis.

Tomada de contas especial instaurada por Secretaria Especial de Cultura, em desfavor de Dado Macedo Produções Artísticas Associadas Ltda. (CNPJ: 00.451.540/0001-91), Carlindo Jose Credidio Macedo (CPF: 003.362.978-15  falecido) e Carlos Eduardo Martins Macedo (CPF: 092.813.338-99), em razão de omissão no dever de prestar contas, captados por força do projeto cultural Pronac 08-1980, descrito da seguinte forma: Dar início às comemorações aos 100 anos do Theatro Municipal. Promover uma série de ações culturais como edição de livros de arte, exposições, um espetáculo e uma revista.

Segunda Câmara

Secretaria Especial da Cultura.

3. Interessados/Responsáveis:
3.1. Responsáveis: Carlindo Jose Credidio Macedo (XXX.362.978-XX); Carlos Eduardo Martins Macedo (XXX.813.338-XX); Dado Macedo Producoes Artisticas Associadas Ltda (00.451.540/0001-91).

13.1. Ministros presentes: Bruno Dantas (Presidente), Augusto Nardes, Aroldo Cedraz (Relator) e Raimundo Carreiro.
13.2. Ministros-Substitutos presentes: Marcos Bemquerer Costa e André Luís de Carvalho.

ACORDAO-COMPLETO-2519392

Acórdão de Relação 303/2022 - Segunda Câmara

Acórdão de Relação

AROLDO CEDRAZ

Transcrevo, a seguir, o parecer subscrito por Auditor Federal de Controle Externo (peça 94) , o qual contou com a anuência do corpo diretivo da Secretaria de Controle Externo de Tomada de Contas Especial (peças 95 e 96) , bem como do representante do Ministério Público junto ao TCU (peça 98) :
"INTRODUÇÃO
Cuidam os autos de tomada de contas especial instaurada por Secretaria Especial de Cultura, em desfavor de Dado Macedo Produções Artísticas Associadas Ltda. (CNPJ: 00.451.540/0001-91) , Carlindo Jose Credidio Macedo (CPF: XXX.362.978-XX - falecido) e Carlos Eduardo Martins Macedo (CPF: XXX.813.338-XX) , em razão de omissão no dever de prestar contas, captados por força do projeto cultural Pronac 08-1980, descrito da seguinte forma: "Dar início às comemorações aos 100 anos do Theatro Municipal. Promover uma série de ações culturais como edição de livros de arte, exposições, um espetáculo e uma revista".
HISTÓRICO
Em 21/8/2017, com fundamento na IN/TCU 71/2012, alterada pela IN/TCU 76/2016 e DN/TCU 155/2016, o dirigente da instituição Secretaria Especial de Cultura autorizou a instauração da tomada de contas especial (peça 35) . O processo foi registrado no sistema e-TCE com o número 185/2018.
A Port. n. 077, de 19/10/2009, autorizou a captação do valor de apoio, totalizando R$ 1.142.950,00, no período de 20/10/2009 a 31/12/2012 (peça 12) , com prazo para execução dos recursos 30/12/2009 a 31/12/2013, recaindo o prazo para prestação de contas em 31/1/2014.
A empresa proponente captou recursos autorizados, no montante de R$ 915.550,00, conforme atestam os recibos (peças 13, 17, 18, 19 e 22) e/ou extratos bancários (peça 58) , que representa 80,1% do total aprovado.
	O fundamento para a instauração da Tomada de Contas Especial, conforme consignado na matriz de responsabilização elaborada pelo tomador de contas, foi a constatação da seguinte irregularidade: 
Omissão no dever de prestar contas.
Os responsáveis arrolados na fase interna foram devidamente comunicados e, diante da ausência de justificativas suficientes para elidir a irregularidade e da não devolução dos recursos, instaurou-se a tomada de contas especial.
	No relatório (peça 61) , o tomador de contas concluiu que o prejuízo importaria no valor original de R$ 915.500,00, imputando-se a responsabilidade a Dado Macedo Produções Artísticas Associadas Ltda., a Carlindo Jose Credidio Macedo (falecido) e a Carlos Eduardo Martins Macedo. 
		Em 13/8/2019, a Controladoria-Geral da União emitiu o relatório de auditoria (peça 62) , em concordância com o relatório do tomador de contas. O certificado de auditoria e o parecer do dirigente do órgão de controle interno concluíram pela irregularidade das presentes contas (peças 63 e 64) .
	Em 21/8/2019, o ministro responsável pela área atestou haver tomado conhecimento das conclusões contidas no relatório e certificado de auditoria, bem como do parecer conclusivo do dirigente do órgão de controle interno, manifestando-se pela irregularidade das contas, e determinou o encaminhamento do processo ao Tribunal de Contas da União (peça 65) .
A responsabilidade de Carlindo Jose Credidio Macedo, falecido em 25/12/2011 (peça 68) , foi afastada uma vez que o óbito ocorreu durante a execução do convênio (30/12/2009 a 31/12/2013) e antes, portanto, do prazo para apresentação da prestação de contas em 31/1/2014.
Na instrução inicial (peça 71) , analisando-se os documentos nos autos, concluiu-se pela necessidade de realização de citação e audiência para as irregularidades abaixo: 
Irregularidade 1: não comprovação da boa e regular aplicação dos recursos federais repassados à DADO MACEDO PRODUCOES ARTISTICAS ASSOCIADAS LTDA, em face da omissão no dever de prestar contas dos valores transferidos, no âmbito do projeto incentivado, no período de 30/12/2009 a 31/12/2013, cujo prazo encerrou-se em 31/1/2014.
	Evidências da irregularidade: documentos técnicos presentes nas peças 18, 20 e 19.
	Normas infringidas: Arts. 37, caput, e 70, parágrafo único, da Constituição Federal; art. 93 do Decreto-Lei 200/67; art. 66, do Decreto 93.872/1986; art. 29, da Lei 8.313/1991; IN STN 1/1997.
	Débitos relacionados aos responsáveis Carlos Eduardo Martins Macedo (CPF: XXX.813.338-XX) e Dado Macedo Produções Artísticas Associadas Ltda. (CNPJ: 00.451.540/0001-91) :
	Data de ocorrência
	Valor histórico (R$) 

	30/12/2009
	571.000,00

	19/4/2011
	114.000,00

	13/5/2011
	72.500,00

	16/5/2011
	72.500,00

	31/1/2012
	85.500,00

                   Valor atualizado do débito (sem juros) em 26/9/2019: R$ 1.537.060,19		Cofre credor: Fundo Nacional de Cultura.
		Responsável: Carlos Eduardo Martins Macedo (CPF: XXX.813.338-XX) .
Conduta: não demonstrar a boa e regular aplicação dos recursos federais recebidos e geridos por meio do instrumento em questão, no período de 30/12/2009 a 31/12/2013, em face da omissão na prestação de contas, cujo prazo encerrou-se em 31/1/2014.
Nexo de causalidade: a conduta descrita impediu o estabelecimento do nexo causal entre as possíveis despesas efetuadas com os recursos recebidos, no âmbito do instrumento em questão, no período de 30/12/2009 a 31/12/2013.
Culpabilidade: não há excludentes de ilicitude, de culpabilidade e de punibilidade; é razoável supor que o responsável tinha consciência da ilicitude de sua conduta; era exigível conduta diversa da praticada, qual seja, desincumbir-se do seu dever por meio da apresentação da prestação de contas no prazo e forma devidos. 
		Responsável: Dado Macedo Produções Artísticas Associadas Ltda. (CNPJ: 00.451.540/0001-91) .
Conduta: não demonstrar a boa e regular aplicação dos recursos federais recebidos e geridos por meio do instrumento em questão, no período de 30/12/2009 a 31/12/2013, em face da omissão na prestação de contas, cujo prazo encerrou-se em 31/1/2014.
Nexo de causalidade: a conduta descrita impediu o estabelecimento do nexo causal entre as possíveis despesas efetuadas com os recursos recebidos, no âmbito do instrumento em questão, no período de 30/12/2009 a 31/12/2013.
Culpabilidade: não há excludentes de ilicitude, de culpabilidade e de punibilidade; é razoável supor que o administrador responsável pela pessoa jurídica tinha consciência da ilicitude de sua conduta; era exigível conduta diversa da praticada, qual seja, desincumbir-se do seu dever por meio da apresentação da prestação de contas no prazo e forma devidos. 
Encaminhamento: citação.
Irregularidade 2: não cumprimento do prazo originalmente estipulado para prestação de contas do projeto incentivado, cujo prazo encerrou-se em 31/1/2014.
	Evidências da irregularidade: documentos técnicos presentes nas peças 54, 56 e 44.
	Normas infringidas: Arts. 37, caput, e 70, parágrafo único, da Constituição Federal; art. 93 do Decreto-Lei 200/67; art. 66, do Decreto 93.872/1986; art. 29, da Lei 8.313/1991; IN STN 1/1997.
		Responsável: Carlos Eduardo Martins Macedo (CPF: XXX.813.338-XX) .
Conduta: descumprir o prazo originalmente estipulado para prestação de contas dos recursos federais recebidos à conta do instrumento em questão, o qual se encerrou em 31/1/2014.
Nexo de causalidade: a conduta descrita impediu o estabelecimento do nexo causal entre as possíveis despesas efetuadas com os recursos recebidos, no âmbito do instrumento em questão, no período de 30/12/2009 a 31/12/2013.
Culpabilidade: não há excludentes de ilicitude, de culpabilidade e de punibilidade; é razoável supor que o responsável tinha consciência da ilicitude de sua conduta; era exigível conduta diversa da praticada, qual seja, desincumbir-se do seu dever por meio da apresentação da prestação de contas no prazo e forma devidos. 
Encaminhamento: audiência.
Em cumprimento ao pronunciamento da unidade (peça 73) , foram efetuadas as citações dos responsáveis por meio dos Ofícios 9963 e 9964/2019 (peças 76 e 77) , efetivamente recebidos, como atestam os avisos de recebimento (peças 78 e 79) . As citações foram realizadas nos endereços dos responsáveis constantes da base de dados da Receita Federal (peças 74 e 75) .
Os responsáveis compareceram aos autos e apresentaram suas alegações de defesa às peças 80 e 81, que inclui a prestação de contas do projeto incentivado (peça 80, p. 9-349 e peça 81) , sendo analisada no exame técnico da instrução de peça 83, nos seguintes termos:
EXAME TÉCNICO			 
13. Argumentos: o responsável Dado Macedo Produções Artísticas Associados Ltda., representado pelo Sr. Carlos Eduardo Martins Macedo, também responsável, informa que o projeto fora cabalmente realizado, atingindo êxito no objetivo pretendido.
14. Acerca do não cumprimento do prazo para a apresentação da prestação de contas, reconhece o responsável que não procedeu com a devida prestação de contas no momento oportuno, expirado em 31/1/2014, por razões alheias à sua vontade. Dentre as razões relacionou um incêndio ocorrido em 19/12/2013 no estabelecimento comercial de sua propriedade, denominado Extra Virgem Centro de Cultura e Gastronomia Ltda. (restaurante) , no qual teriam se perdido todos os documentos relativos ao projeto cultural, que ali se encontravam guardados.
15. Após o sinistro, informa que buscou de todas as formas recuperar a documentação necessária, incluindo-se notas fiscais, recibos, extratos bancários, banners, painéis, cópia do livro editado e todos os demais documentos probatórios da execução do projeto e das despesas realizadas. 
16. Relata como fatos que ocasionaram a perda do prazo para a apresentação da prestação de contas outros inconvenientes de ordem estritamente pessoais, como agravamento de sua situação financeira, falecimento de familiar e outros contratempos.
17. Informa ainda ter realizado tentativas de acesso ao Salic em 2017 para inserção de documentos da prestação de contas, porém sem sucesso, uma vez que o sistema já estava indisponível, demonstrando assim que não ficou inerte ante a irregularidade.
18. Reproduziu alguns julgados, em que se reconhece que a prestação de contas tardia não configura ato de improbidade administrativa, entendendo ter assim provado sua boa-fé ante a impossibilidade de prestar contas no prazo definido, ao mesmo tempo em que requer o afastamento de qualquer punição pela omissão do dever de prestar contas.
19. Quanto ao cumprimento do objeto, alega estar comprovada a realização e execução do projeto, mediante a apresentação da documentação da prestação de contas (peça 80, p. 9-349 e peça 81) , devendo ser devidamente acolhida em observância ao princípio da verdade material.
20. Com relação ao possível dano ao erário, reitera que não houve qualquer prejuízo, uma vez que o projeto fora executado de acordo com as condições aprovadas pelo MinC. Assim, requer o recebimento e aprovação da prestação de contas, com o consequente arquivamento da tomada de contas especial.
21. Análise: os argumentos apresentados para o não cumprimento do prazo para a apresentação da prestação de contas não são suficientes para afastar a irregularidade. Ao deslocar e guardar a documentação do projeto cultural em estabelecimento de sua propriedade, notadamente um restaurante, assumiu o risco de assim proceder, considerando ser o referido estabelecimento impróprio para esse fim, dado sua finalidade. Ademais, o responsável sequer deu notícia ao concedente acerca da perda da documentação e da impossibilidade de prestar contas no prazo definido. Ao contrário, optou pelo silêncio, manifestando-se somente quando notificado em 2017 (peça 31) .
22. Com relação aos demais problemas que alega tê-lo impedido de prestar contas, são de ordem estritamente pessoal, não guardando nenhuma correlação com sua obrigação de prestar contas, para a qual deveria ter se desincumbido. 
23. Conclusão: procedido o exame técnico, conclui-se que as razoes de justificativas apresentadas pelo responsável não são suficientes para afastar a irregularidade de não cumprimento do prazo para apresentação da prestação de contas, devendo ser rejeitadas.
24. Com relação à extemporânea apresentação da documentação referente à prestação de contas (peça 80, p. 9-349 e peça 81) , a análise da correta aplicação dos recursos transferidos mediante convênios celebrados no âmbito federal é competência dos órgãos concedentes, conforme disposto no § 10, do art. 10, do Decreto 6.170/2007, bem como na Portaria Interministerial MPOG/MF/CGU 424/2016, que assim dispõe:
Art. 6º São competências e responsabilidades do concedente:
I - gerir os projetos e atividades, mediante:
a) monitoramento e acompanhamento da conformidade física e financeira durante a execução, além da avaliação da execução física e dos resultados;
 (...) 
c) transferência dos recursos financeiros para o convenente.
II - operacionalizar a execução dos projetos e atividades, mediante:
 (...) 
f) acompanhamento, avaliação e aferição da execução do objeto pactuado, assim como verificação da regular aplicação das parcelas de recursos, condicionando sua liberação ao cumprimento de metas previamente estabelecidas;
g) análise e manifestação acerca da execução física e financeira do objeto pactuado;
 (...) 
§ 2º O acompanhamento da execução dos instrumentos pelo concedente ou instituição mandatária consistirá na aferição da execução do objeto e das suas metas, etapas e fases, conforme pactuado no Plano de Trabalho integrante dos instrumentos, por meio da verificação da compatibilidade entre estes e os efetivamente executados.
25. Conforme disposto no voto condutor do Acórdão 9020/2016-TCU-Segunda Câmara, Rel. Min. Raimundo Carrero, a responsabilidade primária pela fiscalização da correta aplicação dos recursos federais transferidos a estados e municípios é da competência do órgão ou da entidade concedente.
Considerando a jurisprudência consolidada deste Tribunal, a responsabilidade primária pela fiscalização da correta aplicação dos recursos federais transferidos a estados e municípios compete ao órgão ou entidade concedente. A ação do TCU, em regra, somente é cabível após a devida atuação do órgão repassador. Esse modo de proceder evita a duplicidade de esforços e a supressão das responsabilidades de cada instância de controle (Acórdão 151/2016-TCU-Segunda Câmara) .
26.	 Na mesma linha é o voto do Ministro Substituto Marcos Bemquerer Costa, que fundamentou o Acórdão 516/2015-TCU-Segunda Câmara:
5. Segundo a jurisprudência desta Corte, a responsabilidade primária pela fiscalização da correta aplicação dos recursos federais transferidos a Estados e Municípios compete ao órgão ou entidade concedente, tendo lugar a ação do TCU, em regra, após a devida atuação do repassador, evitando-se duplicidade de esforços e supressão de responsabilidades.
6. Nesse sentido, transcrevo o seguinte fragmento, extraído da Proposta de Deliberação condutora do Acórdão 4771/2010-TCU-Primeira Câmara, de lavra do Ministro-Substituto Weder de Oliveira:
"É certo que as solicitações dirigidas ao Tribunal de Contas da União para agir diante de informações de caráter preliminar têm potencial para dar início a ações de controle cujos resultados podem conduzir à aplicação de sanções aos gestores e/ou à imputação de débito (em tomada de contas especial) .
Entretanto, o entendimento que vem se firmando nesta Casa é de que a adoção de plano de alguma ação fiscalizatória nas condições ora descritas caracteriza "a supressão de etapas, pelo TCU, da cadeia de responsabilidades, mandatos e prerrogativas dos que decidem sobre a aplicação dos recursos públicos, que passa pelo formulador da política pública consubstanciada num programa de governo, pelo gestor do programa e chega às instâncias de controle".
Se este Tribunal, no processo em questão, decidisse atuar sem considerar as competências e atribuições dos órgãos de execução e de controle interno, estaria, na verdade, sobrepondo-se a esses órgãos, eximindo-os de assumirem suas responsabilidades e assumindo a integralidade dos custos do controle da boa e regular aplicação dos recursos públicos.
A responsabilidade primária dos órgãos administrativos está explicitada no Decreto n. 3.591/2000, do presidente da República:
"Art. 17. A sistematização do controle interno, na forma estabelecida neste Decreto, não elimina ou prejudica os controles próprios dos sistemas e subsistemas criados no âmbito da Administração Pública Federal, nem o controle administrativo inerente a cada chefia, que deve ser exercido em todos os níveis e órgãos, compreendendo:
I - instrumentos de controle de desempenho quanto à efetividade, eficiência e eficácia e da observância das normas que regulam a unidade administrativa, pela chefia competente;
II - instrumentos de controle da observância das normas gerais que regulam o exercício das atividades auxiliares, pelos órgãos próprios de cada sistema; e
III - instrumentos de controle de aplicação dos recursos públicos e da guarda dos bens públicos."
Conforme consignado em deliberações anteriores, as ações de controle externo não devem avançar, quando não for estritamente necessário, sobre o espaço de atuação e responsabilidades das autoridades administrativas e seus órgãos de controle interno. Deve-se evitar, em consonância com a Portaria-Segecex 3/2008, que a intervenção do controle externo se dê antes mesmo que os próprios órgãos repassadores de recursos públicos e de controle interno, no cumprimento de suas obrigações primárias de controle, tenham adotado as medidas cabíveis na sua esfera de responsabilidade (...) ".
Propôs-se então realizar diligência à Secretaria de Fomento e Incentivo à Cultura - SEFIC, nos seguintes termos:
a) diligenciar a Secretaria de Fomento e Incentivo à Cultura - SEFIC, para que, no prazo de 60 (sessenta) dias a contar da ciência, informe sobre a regularidade ou não da documentação comprobatória da prestação de contas objeto do projeto cultural Pronac 08-1980, encaminhada ao Tribunal; e
b) encaminhar cópia integral do processo à Secretaria de Fomento e Incentivo à Cultura - SEFIC, a fim de subsidiar sua análise.
Em cumprimento ao despacho do relator, Ministro Aroldo Cedraz (peça 86) , foi encaminhado à SEFIC o Ofício 9871/2020 (peça 88) , tendo esta encaminhado a resposta de peça 93.
EXAME TÉCNICO
A Secretaria de Fomento e Incentivo à Cultura - SEFIC procedeu à análise da documentação relativa à prestação de contas, apresentada pelos responsáveis, tendo se manifestado por meio do Parecer de Avaliação do Objeto, de 28/4/2020 (peça 93, p. 5-10) , opinando pela reprovação da prestação de contas.
No referido Parecer informou a SEFIC ter realizado diligência ao proponente em 15/4/2020, objetivando obter documentos que comprovassem a democratização de acesso, sem, contudo, obter resposta.
O projeto cultural tinha como objeto "Dar início às comemorações aos 100 anos do Theatro Municipal. Promover uma série de ações culturais como edição de livros de arte, exposições, um espetáculo e uma revista". De posse da documentação da prestação de contas e de pesquisa realizada em diversos sites, a SEFIC concluiu que o objeto foi executado de forma satisfatória, informando que a busca das informações ocorreu nos seguintes endereços eletrônicos:
	Item do projeto cultural
	Endereço eletrônico

	Artigos
	https://entretenimento.uol.com.br/noticias/redacao/2011/12/02/livro-reconta-os-cemanos-de-historia-do-theatro-municipal-de-sao-paulo.htm
https://www.estantevirtual.com.br/sampalivros/marcia-mascarenhas-de-resende-theatromunicipal-de-sao-paulo-100-anos-palco-e-plateia-da-sociedade-173702370

	Programação do concerto
	https://issuu.com/emcartaz/docs/emcartaznovembro2011/33 

	Exposição
	https://www.redebrasilatual.com.br/cultura/2011/01/exposicao-relembra-os-100- anos-do-teatro-municipal-de-sao-paulo/ 

	Fotos
	https://www.facebook.com/pg/Theatro-Mvnicipal-100-anos-Palco-e-Plat%C3%A9ia-daSociedade-Paulistana-188748714540470/photos/?ref=page_internal 

	Revista
	https://issuu.com/dadomacedo/docs/revista_municipal_100_anos 

Constatou ainda que houve execução satisfatória do Plano Básico de Divulgação e das Medidas de Acessibilidade Física.
Com relação às Medidas de Democratização ao Acesso Público e ao Plano Básico de Distribuição dos Produtos Resultantes do Projeto Cultural, entendeu a SEFIC que não foi cumprido o que estava previsto, assim se manifestando (grifamos) :
a) Medidas de Democratização ao Acesso Público: 
Programado: "Promover a democratização do acesso à informação e reafirmar seu comprometimento com a comunidade, pelo forte caráter educacional que é agregado ao projeto;" (Salic) 
Executado: O proponente apresenta na prestação de contas, processo SEI, Mídia digital CD/DVD, no doc. 80-Resposta de comunicação, a partir da pág. 34, as declarações de convites para participação dos eventos, também foi possível verificar nos links citados acima que houve a realização apresentações gratuitas. 
Pronunciamento técnico: Foi enviada uma diligência para o proponente para que fossem enviadas as comprovações da ampliação da democratização de acesso como os 25% da distribuição gratuita do livro para patrocinadores, formadores de opinião e 25% para bibliotecas; a distribuição da revista gratuitamente a estudantes e visitantes da exposição e do Museu do Theatro; e a distribuição da parcela de ingressos gratuitos para o espetáculo, conforme o programado, porém não houve resposta à diligência. Sendo assim, considera-se que não houve benefício à população de baixa renda, prejudicando assim a democratização de acesso.
b) Plano Básico de Distribuição dos Produtos Resultantes do Projeto Cultural:
Programado: "Livro: 4.000 - Livro: 25% da distribuição será gratuita para patrocinadores, formadores de opinião e 25% para bibliotecas. 
Revista: 200.000 - Revista: Será distribuída gratuitamente a estudantes e visitantes da exposição e do Museu do Theatro. 
Exposição: 3 jogos exposição e do Museu do Theatro - Serão produzidos 3 jogos de exposição a cada edição, sendo que um deles será doado, em caráter permanente, ao acervo do Museu do Theatro, preenchendo uma lacuna museográfica fundamental. Os 2 outros jogos de exposição deverão ser montados em áreas de grande circulação, tais como: Estações do Metrô, SESCs, centros culturais, shopping centers, bibliotecas públicas, cidades do interior paulista, escolas da rede pública e privada etc. 
Espetáculo: 1.500 ingressos: parcela de ingressos gratuitos e comercializados. 
Executado: O proponente apresenta na prestação de contas, processo SEI, Mídia digital CD/DVD, no doc. 80-Resposta de comunicação, a partir da pág. 34, as declarações de convites para participação dos eventos, também foi possível verificar nos links citados acima que houve a realização apresentações gratuitas. 
Pronunciamento técnico: Quanto à distribuição dos produtos, o proponente comprovou a exposição, concerto, e a venda dos livros, conforme pode ser visto no link citado acima, porém foi diligenciado para que fossem enviadas as comprovações da distribuição gratuita dos produtos, como os 25% da distribuição gratuita do livro para patrocinadores, formadores de opinião e 25% para bibliotecas; a distribuição da revista gratuitamente a estudantes e visitantes da exposição e do Museu do Theatro; e a distribuição da parcela de ingressos gratuitos para o espetáculo, conforme o programado, no entanto não houve resposta à diligência.
Assim, ante a não comprovação do cumprimento das Medidas de Democratização ao Acesso Público e do Plano Básico de Distribuição dos Produtos Resultantes do Projeto Cultural, opinou a SEFIC pela reprovação total da prestação de contas final do projeto.
Os dados informados pela SEFIC no item 19, "b", correspondem à solicitação inicial de apoio ao projeto (peça 1) e não foram atualizados para aqueles aprovados pelo MinC, conforme Parecer Técnico de peça 6, que reduziu para 3.000 a tiragem dos livros, para 100.000 a tiragem da revista, bem como definiu a doação de livros às bibliotecas em um total de 306 unidades (item 2.24 da peça 6) .
Ressalte-se, conforme registrado no item 3 do Ofício 133/2020 da Diretoria-Executiva do Fundo Nacional de Cultura (peça 93, p. 12) , que não houve análise da execução financeira do projeto, conforme previsto no § 3º, do art. 50, da IN 2/2019, do Ministério da Cidadania, que dispensa tal análise quando  a execução física do projeto é reprovada, assim regulamentando:
IN 2/2019
Art. 50. A avaliação de resultados será composta pela análise do objeto e pela análise financeira e seguirá o formato abaixo:
I - avaliação do objeto e das ações preponderantes do projeto;
II - avaliação das não conformidades apontadas pelo Salic quando da comprovação do plano orçamentário e metas físicas e financeiras pactuadas.
 (...) 
§ 3º Nos casos em que ocorrer reprovação decorrente da análise do objeto, descrita no inciso I, será dispensada a avaliação financeira, correspondente ao inciso II.
Não obstante a manifestação da SEFIC pela reprovação da prestação de contas final do projeto, demonstram os elementos constantes da prestação de contas que, em linhas gerais, os objetivos propostos foram alcançados. A própria SEFIC concluiu que houve execução satisfatória do objeto (item 17) .
Não restam dúvidas que o livro foi publicado e que houve exposições, o espetáculo e a publicação da revista, conforme vasto material probatório (peça 80, p. 34-135) , além das informações complementares obtidas em pesquisa na internet (item 17) . Não obstante, à exceção das exposições, abertas ao público e de forma gratuita (peça 80, p. 63 e 84) , os responsáveis não comprovaram a distribuição gratuita dos livros a bibliotecas, das revistas e dos ingressos para o espetáculo.
Com relação à revista, contendo 48 páginas e cujo conteúdo pode ser visualizado em https://issuu.com/dadomacedo/docs/revista_municipal_100_anos, apesar de não haver comprovação de que as revistas tenham sido distribuídas gratuitamente, ficou efetivamente comprovada sua impressão com tiragem de 100.000 unidades, conforme atestam as notas fiscais de peça 81, p. 78 e 81. Trata-se publicação não destinada à venda e que muito provavelmente foi distribuída durante as diversas exposições realizadas, devendo tal irregularidade ser afastada.
Quanto à distribuição de livros e ingressos, foram comprovadas apenas a doação de 200 livros à Petrobrás e Liquigás (peça 80, p. 68, 71-72) e 20 convites à Petrobrás para o espetáculo (peça 80, p. 43) .
Observa-se que a proponente adquiriu 900 ingressos para o espetáculo (peça 81, p. 5) , ao custo total de R$ 19.480,00 (R$ 21,64 cada) . Todavia, não há comprovação de distribuição desses convites à população menos assistida ou excluída do exercício de seus direitos culturais, como previsto no art. 3º da IN MinC 1/2010.
A não doação de livros a bibliotecas, em um total de 306 unidades, bem como a não doação de ingressos para o espetáculo ao público alvo indicado no art. 3º da IN MinC 1/2010, configura menor alcance social dos objetivos previstos no projeto cultural, resultando em dano ao erário, que assim se quantifica:
	Item não doado
	Quant.
	Unitário
	Total
	Data de referência

	Livro
	306
	53,00 (peça 81, p. 7) 
	16.218,00
	10/11/2011 (peça 81, p. 6 e 128) 

	Ingresso 
	150  (1) 
	21,64 (peça 81, p. 5) 
	3.246,00
	26/11/2011 (peça 81, p. 5 e 127) 

	TOTAL
	19.464,00
	
 (1) ante a ausência de percentual informado de ingressos a serem doados no item 6 da solicitação de apoio ao projeto (peça 1, p. 4) , adotou-se o percentual de 10% (1.500 x 0,1 = 150) indicado no plano de distribuição de livros a bibliotecas (306 livros de um total de 3.000 impressos) . 
Com relação à análise da execução financeira do projeto cultural, encontramos as seguintes irregularidades:
a) recebimentos por serviços prestados pela própria proponente, no valor total de R$ 132.720,00 (peça 81, p. 52-53, 58-59, 61-62, 80-81 e 92) , contrariando o disposto no art. 16, da IN MinC 1/2010, que limitava o teto em R$ 100.000,00:
Art. 16. O proponente será remunerado com recursos decorrentes de renúncia fiscal, desde que preste serviços ao projeto, discriminados no orçamento analítico previsto no art. 8º desta Instrução Normativa, com custo limitado a 10% do total aprovado, até o teto de R$ 100.000,00 (cem mil reais) .
	O valor recebido acima do limite estabelecido na norma pela proponente representa débito, devendo a diferença de R$ 32.720,00 ser glosada do último pagamento recebido em 30/12/2013.
b) pagamento de serviços de captação em percentual superior aos 7,5% previstos no § 2º, do art. 15, da IN MinC 1/2010 e art. 25, do Decreto 5.761/2006, nos seguintes casos:
	Empresa captadora
	Valor captado
	Limite de 7,5%
	Valor recebido
	Data do recebimento
	Diferença

	Ana Cristina RPA Barreto Produções
	150.000,00
	11.250,00
	14.500,00 (peça 80, p. 251-252) 
	31/5/2011 (peça 80, p. 122) 
	3.250,00

	Unideias Captação e Conteúdo
	571.000,00
	42.825,00
	25.000,00 (peça 80, p. 155-156) 
	26/2/2010, (peça 80, p. 110) 
	7.175,00

	Passaporte de Mídia Ltda
			21.500,00 (peça 80, p. 158-159) 
	2/3/2010 (peça 80, p. 112) 
	
	A.C Assessoria e Consultoria Empresarial
			3.500,00 (peça 80, p. 152-153) 
	25/2/2010, (peça 80, p. 110) 
	
IN MinC 1/2010
Art. 15. As despesas referentes aos serviços de captação de recursos serão detalhadas na planilha de custos, destacadas dos demais itens orçamentários, e consideradas despesas administrativas do projeto. § 1º A captação de recursos será realizada por profissionais contratados para este fim ou pelo próprio proponente, sendo, neste último caso, respeitada a regra do art. 16. 
§ 2º O limite de valor permitido para custeio dos serviços de captação será 7,5% do valor previsto para o projeto, até o teto de R$ 50.000,00 (cinquenta mil reais) .
Decreto 5.7612/2006
Art. 25. As despesas referentes aos serviços de captação dos recursos para execução de programas, projetos e ações culturais aprovados no âmbito da Lei nº 8.313, de 1991, serão detalhadas em planilha de custos, obedecidos os limites definidos em ato do Ministério da Cultura.
c) não constam da documentação os extratos bancários relativos aos dois últimos meses de execução do projeto cultural, novembro e dezembro de 2013, conforme citado na peça 81, p. 94. A conciliação bancária que abaixo apresentamos revela que havia saldo financeiro do convênio em 30/12/2013, não restituído pelos responsáveis:
Conciliação bancária
	Data
	Débito (R$) 
	Saldo (R$) 
	Localização

	30/10/2013
	---
	92.239,55
	Peça 81, p. 151

	17/12/2013
	35.063,00
	57.176,55
	Peça 81, p. 90-91

	30/12/2013 
	36.000,00
	21.176,55
	Peça 81, p. 92-93  (1) 

 (1)  a Nota Fiscal 7, de 10/1/2014, substituiu o Recibo de Pagamento de Serviços de 30/12/2013, conforme consta do corpo da nota fiscal. Portanto, sendo 30/12/2013 a data de emissão do recibo, presume-se quitado nesta data.
Feitas as análises e considerações anteriores, verifica-se a presença de irregularidades ensejadoras de débitos, a seguir resumidas:
	Irregularidade
	Data de ocorrência
	Valor (R$) 

	Não cumprimento do Plano Básico de Distribuição - doação de livros
	10/11/2011
	16.218,00

	Não cumprimento do Plano Básico de Distribuição - doação de ingressos
	26/11/2011
	3.246,00

	Recebimentos por serviços prestados pela proponente acima do limite previsto no art. 16, da IN MinC 1/2010
	30/12/2013
	32.720,00

	Pagamento de serviços de captação acima dos 7,5% previsto no § 2º, do art. 15, da IN MinC 1/2010 e art. 25, do Decreto 5.761/2006
	2/3/2010
	7.175,00

		31/5/2011
	3.250,00

	Não devolução do saldo financeiro do projeto
	30/12/2013
	21.176,55

	TOTAL
	83.785,55

Verifica-se, portanto, que a documentação apresentada pelos responsáveis, a título de prestação de contas do projeto cultural Pronac 08-1980, demonstra a execução do projeto. Todavia, apresentam irregularidades no cumprimento integral do Plano Básico de Distribuição dos Produtos Resultantes do Projeto Cultural, bem como na execução financeira, com recebimentos e pagamentos indevidos, além da não devolução do saldo financeiro do projeto.
Dessa forma, considerando que as razões de justificativas já foram analisadas e rejeitadas na instrução de peça 83, as alegações de defesa ora analisadas devem ser acatadas parcialmente, ante a permanência das irregularidades indicadas no item 31.
Prescrição da Pretensão Punitiva
	Vale ressaltar que a pretensão punitiva do TCU, conforme Acórdão 1441/2016-TCU-Plenário, Relator: Benjamin Zymler, que uniformizou a jurisprudência acerca dessa questão, subordina-se ao prazo geral de prescrição indicado no art. 205 do Código Civil, que é de dez anos, contado da data de ocorrência da irregularidade sancionada, nos termos do art. 189 do Código Civil, sendo este prazo interrompido pelo ato que ordenar a citação, a audiência ou a oitiva dos responsáveis.
No caso em exame, não ocorreu a prescrição, uma vez que a irregularidade sancionada ocorreu em 31/1/2014 (prazo final para prestação de contas) , e o ato de ordenação da citação ocorreu em 27/9/2019 (peça 73) .
Cumulatividade de multas 
Quanto à possibilidade de aplicação cumulativa das multas dos arts. 57 e 58, inciso I, da Lei 8.443/1992, ainda que seja adequada a realização de citação e audiência do responsável, por força do disposto no art. 209, §4º, do Regimento Interno do TCU, o Tribunal reconhece que existe relação de subordinação entre as condutas de "não comprovação da aplicação dos recursos" e de "omissão na prestação de contas", sendo a primeira consequência da segunda, o que enseja, na verificação das duas irregularidades, a aplicação da multa do art. 57, com o afastamento da multa do art. 58, inciso I, em atenção ao princípio da absorção (Acórdão 9579/2015-TCU-Segunda Câmara, Relator Ministro Vital do Rêgo; Acórdão 2469/2019-TCU-Primeira Câmara, Relator Ministro Augusto Sherman) .
Conforme leciona Cezar Bitencourt (Tratado de Direito Penal: parte geral - 8ª Edição - São Paulo: Saraiva, 2003. Pg. 565) , na absorção, " (...) a pena do delito mais grave absorve a pena do delito menos grave, que deve ser desprezada". No caso concreto, a "omissão no dever de prestar contas", embora seja uma irregularidade autônoma, funciona como fase ou meio para a consecução da "não comprovação da aplicação dos recursos", havendo clara relação de interdependência entre essas condutas. Dessa forma, recaindo as duas ocorrências num mesmo gestor, deve prevalecer a pena do delito mais grave, qual seja, a multa do art. 57, da Lei 8.443/1992.
Cumpre observar, ainda, que a conduta dos responsáveis, consistente nas irregularidades "não comprovação da boa e regular aplicação dos recursos federais repassados em face da omissão no dever de prestar contas" e "não cumprimento do prazo para apresentação de prestação de contas pelo gestor dos recursos", configura violação não só às regras legais, mas também aos princípios basilares da administração pública, eis que, em última análise, ocorre o comprometimento da necessária satisfação à sociedade sobre o efetivo emprego dos recursos públicos postos à disposição da municipalidade, por força do instrumento de repasse em questão. Nesses casos, em que fica evidente a falta de transparência e lisura, não há como afastar as suspeitas sempre presentes de que a totalidade dos recursos públicos federais, transferida ao município, tenha sido integralmente desviada, em prol de gestor ímprobo, ou de pessoas por ele determinadas, a revelar grave inobservância de dever de cuidado no trato com a coisa pública, isto é, ato praticado com culpa grave, pois, na espécie, a conduta do responsável se distancia daquela que seria esperada de um administrador público minimante diligente, num claro exemplo de erro grosseiro a que alude o art. 28 do Decreto-lei 4.657/1942 (Lei de Introdução às Normas do Direito Brasileiro) , incluído pela Lei 13.655/2018 (Acórdão 1689/2019-TCU-Plenário, Relator: Ministro AUGUSTO NARDES; Acórdão 2924/2018-TCU-Plenário, Relator: Ministro JOSÉ MUCIO MONTEIRO; Acórdão 2391/2018-TCU-Plenário, Relator: Ministro BENJAMIN ZYMLER) . 
CONCLUSÃO
Conforme Parecer de Avaliação do Objeto, de 28/4/2020 (peça 93, p. 5-10) , a Secretaria de Fomento e Incentivo à Cultura - SEFIC opinou pela reprovação total da prestação de contas apresentada, uma vez não comprovadas as Medidas de Democratização ao Acesso Público e o Plano Básico de Distribuição dos Produtos Resultantes do Projeto Cultural.
Não obstante, deixou aquela instância primária de controle de considerar a possibilidade de aprovação parcial do projeto cultural, considerando que a vasta documentação comprova que o projeto cultural alcançou seus objetivos, a despeito das irregularidades constatadas.  
Apesar da ausência de análise da execução financeira por parte do instaurador, a pretexto da dispensa prevista no § 3º, do art. 50, da IN 2/2019, do Ministério da Cidadania, optamos por realiza-la, em respeito ao princípio da celeridade. 
Todavia, parece-nos que o citado dispositivo normativo pode, no limite, transferir ao Tribunal a análise da execução financeira, quando esta Corte entender diferentemente do instaurador quanto à execução física de dado projeto cultural sob análise, como constatado nestes autos.
Dessa forma, a fim de evitar que o Tribunal venha a ter sua análise prejudicada pela ausência de verificação da regularidade financeira sob responsabilidade do Ministério da Cidadania, entendemos oportuno dar ciência ao órgão que as respostas às diligências realizadas pelo Tribunal, com solicitação de manifestação acerca da regularidade ou não dos documentos apresentados extemporaneamente a título de prestação de contas por responsáveis em tomada de contas especiais, instauradas em decorrência de irregularidades em projetos culturais do Pronac, devem englobar as análises das execuções físicas e financeiras dos referidos projetos, ainda que o § 3º, do art. 50, da IN 2/2019, regulamente sua análise de forma diversa, tendo em vista o previsto no § 1º, do art. 10, da lei 8.443/1992.
Apesar de comprovar a execução do projeto, as irregularidades constatadas no cumprimento integral do Plano Básico de Distribuição dos Produtos Resultantes do Projeto Cultural, bem como em sua execução financeira, impedem o acatamento integral das alegações de defesa apresentadas, impondo seu acatamento parcial. Quanto às razões de justificativas, devem ser rejeitadas integralmente, conforme análise já realizada na instrução de peça 83 e reproduzida no item 13, devendo ser aplicada ao responsável a multa prevista no art. 58, I, da Lei 8.443/1992.
Verifica-se que não houve a prescrição da pretensão punitiva, conforme itens 34 e 35.
Tendo em vista que não constam dos autos elementos que permitam reconhecer a boa-fé dos responsáveis ou a ocorrência de outras excludentes de culpabilidade, sugere-se que as contas da empresa Dado Macedo Produções Artísticas Associadas Ltda. (CNPJ: 00.451.540/0001-91) e do Sr. Carlos Eduardo Martins Macedo (CPF: XXX.813.338-XX) , sejam julgadas irregulares, nos termos do art. 202, § 6º, do Regimento Interno do TCU, com a imputação do débito atualizado monetariamente e acrescido de juros de mora, nos termos do art. 202, §1º do Regimento Interno do TCU, aplicando-lhes, ainda, a multa prevista no art. 57 da Lei 8.443/1992.
PROPOSTA DE ENCAMINHAMENTO
Diante do exposto, submetem-se os autos à consideração superior, propondo-se a adoção das seguintes medidas:
a)	rejeitar as razões de justificativas apresentadas pelo Sr. Carlos Eduardo Martins Macedo (CPF: XXX.813.338-XX) ;
b)	acatar parcialmente as alegações de defesa apresentadas pelo Sr. Carlos Eduardo Martins Macedo (CPF: XXX.813.338-XX) e pela empresa Dado Macedo Produções Artísticas Associadas Ltda. (CNPJ: 00.451.540/0001-91) ; 
c) 	com fundamento nos arts. 1º, inciso I, 16, inciso III, alíneas "a" e "c", da Lei 8.443/1992 c/c os arts. 19 e 23, inciso III, da mesma Lei, e com arts. 1º, inciso III; 209, incisos I e III; 210 e 214, inciso III, do Regimento Interno, julgar irregulares as contas do Sr. Carlos Eduardo Martins Macedo (CPF: XXX.813.338-XX) e da empresa Dado Macedo Produções Artísticas Associadas Ltda. (CNPJ: 00.451.540/0001-91) , e condená-los solidariamente ao pagamento das quantias a seguir especificadas, com a fixação do prazo de quinze dias, a contar da notificação, para comprovarem, perante o Tribunal (art. 214, inciso III, alínea "a", do Regimento Interno) , o recolhimento da dívida aos cofres do Fundo Nacional de Cultura, atualizada monetariamente e acrescida dos juros de mora, calculados a partir das datas discriminadas, até a data do recolhimento, na forma prevista na legislação em vigor:	
	VALOR ORIGINAL (R$) 
	DATA DA OCORRÊNCIA

	7.175,00
	2/3/2010

	3.250,00
	31/5/2011

	16.218,00
	10/11/2011

	3.246,00
	26/11/2011

	32.720,00
	30/12/2013

	21.176,55
	30/12/2013

d) 	aplicar individualmente ao Sr. Carlos Eduardo Martins Macedo (CPF: XXX.813.338-XX) e à empresa Dado Macedo Produções Artísticas Associadas Ltda. (CNPJ: 00.451.540/0001-91) , a multa prevista no art. 57 da Lei 8.443/1992 c/c o art. 267 do Regimento Interno do TCU, fixando-lhes o prazo de quinze dias, a contar da notificação, para que comprovem, perante o Tribunal (art. 214, III, alínea "a", do Regimento Interno do TCU) , o recolhimento da dívida aos cofres do Tesouro Nacional, atualizada monetariamente desde a data do acórdão que vier a ser proferido por este Tribunal até a do efetivo recolhimento, se pagas após o vencimento, na forma da legislação em vigor;
e)	autorizar, desde logo, a cobrança judicial das dívidas, caso não atendidas a notificação, na forma do disposto no art. 28, inciso II, da Lei 8.443/1992;
f)	autorizar também, desde logo, se requerido, com fundamento no art. 28, inciso I, da Lei 8.443, de 1992, c/c o art. 217, §§ 1º e 2º do Regimento Interno do TCU, o parcelamento da dívida em até 36 parcelas, incidindo, sobre cada parcela, corrigida monetariamente, os correspondentes acréscimos legais, fixando-lhe o prazo de quinze dias, a contar do recebimento da notificação, para comprovarem, perante o Tribunal, o recolhimento da primeira parcela, e de trinta dias, a contar da parcela anterior, para comprovarem os recolhimentos das demais parcelas, devendo incidir, sobre cada valor mensal, atualizado monetariamente, os juros de mora devidos, no caso do débito, na forma prevista na legislação em vigor, alertando os responsáveis de que a falta de comprovação do recolhimento de qualquer parcela importará o vencimento antecipado do saldo devedor, nos termos do § 2º do art. 217 do Regimento Interno deste Tribunal; 
g) 	esclarecer ao Sr. Carlos Eduardo Martins Macedo (CPF: XXX.813.338-XX) que, caso se demonstre a correta aplicação dos recursos por via recursal, mas não se justifique a omissão da prestação de contas, o débito poderá ser afastado, mas permanecerá a irregularidade das contas, dando-se ensejo à aplicação da multa prevista no art. 58, inciso I, da Lei 8.443/1992;
h)	dar ciência ao Ministério da Cidadania que as respostas às diligências realizadas pelo Tribunal, com solicitação de manifestação acerca da regularidade ou não dos documentos apresentados extemporaneamente a título de prestação de contas por responsáveis em tomada de contas especiais, instauradas em decorrência de irregularidades em projetos culturais do Pronac, devem englobar as análises das execuções físicas e financeiras dos referidos projetos, ainda que o § 3º, do art. 50, da IN 2/2019, regulamente sua análise de forma diversa, tendo em vista o previsto no § 1º, do art. 10, da lei 8.443/1992;
i)	enviar cópia do Acórdão que vier a ser proferido ao Ministério da Cidadania, à Secretaria Especial de Cultura, à Diretoria-Executiva do Fundo Nacional de Cultura e aos responsáveis, para ciência, informando-lhes que a deliberação, acompanhada do Relatório e do Voto que a fundamentarem, estará disponível para a consulta no endereço www.tcu.gov.br/acordaos, além de esclarecer que, caso requerido, o TCU poderá fornecer sem custos as correspondentes cópias, de forma impressa; e
j)	encaminhar cópia da deliberação, bem como do relatório e do voto que a fundamentarem, ao Procurador-Chefe da Procuradoria da República no Estado de São Paulo, nos termos do § 3º do art. 16 da Lei 8.443/1992 c/c o § 7º do art. 209 do Regimento Interno do TCU, para adoção das medidas que entender cabíveis."
É o Relatório.

não há.

Subprocurador-Geral Lucas Rocha Furtado.

TOMADA DE CONTAS ESPECIAL. Secretaria Especial de Cultura. omissão no dever de prestar contas. Recursos captados por força do projeto cultural Pronac 08-1980. Não comprovação da boa e regular aplicação. Citação e Audiência dos responsáveis. Apresentação de documentação na fase externa da TCE. Diligência ao órgão repassador para análise inicial da documentação. Comprovação da aplicação de parte dos recursos. rejeição parcial das alegações de defesa. Irregularidade das contas. Débito. Multa. Comunicações.

TOMADA DE CONTAS ESPECIAL (TCE)

Secretaria de Controle Externo de Tomada de Contas Especial (SecexTCE).

Cuidam os autos de Tomada de Contas Especial instaurada pela Secretaria Especial de Cultura, em desfavor de Dado Macedo Produções Artísticas Associadas Ltda., Carlindo Jose Credidio Macedo e Carlos Eduardo Martins Macedo, em razão de omissão no dever de prestar contas, captados por força do projeto cultural Pronac 08-1980, descrito da seguinte forma: "Dar início às comemorações aos 100 anos do Theatro Municipal. Promover uma série de ações culturais como edição de livros de arte, exposições, um espetáculo e uma revista".
A empresa proponente captou recursos autorizados, no montante de R$ 915.550,00, que representa 80,1% do total aprovado.
Em seu relatório, o tomador de contas concluiu que o prejuízo importaria no valor original de R$ 915.500,00, imputando-se a responsabilidade a Dado Macedo Produções Artísticas Associadas Ltda., a Carlindo Jose Credidio Macedo (falecido) e a Carlos Eduardo Martins Macedo.
Pelo controle interno, a Controladoria-Geral da União emitiu o relatório de auditoria, em concordância com o relatório do tomador de contas. O certificado de auditoria e o parecer do dirigente do órgão de controle interno concluíram pela irregularidade das presentes contas.
Remetidos os autos ao TCU, afastou-se a responsabilidade de Carlindo Jose Credidio Macedo, em face do seu falecimento.
Passo seguinte, a unidade técnica realizou citações e audiências dos responsáveis, conforme reproduzido a seguir:
"11.1.	Irregularidade 1: não comprovação da boa e regular aplicação dos recursos federais repassados à DADO MACEDO PRODUCOES ARTISTICAS ASSOCIADAS LTDA, em face da omissão no dever de prestar contas dos valores transferidos, no âmbito do projeto incentivado, no período de 30/12/2009 a 31/12/2013, cujo prazo encerrou-se em 31/1/2014.
11.1.1.		Evidências da irregularidade: documentos técnicos presentes nas peças 18, 20 e 19.
11.1.2.		Normas infringidas: Arts. 37, caput, e 70, parágrafo único, da Constituição Federal; art. 93 do Decreto-Lei 200/67; art. 66, do Decreto 93.872/1986; art. 29, da Lei 8.313/1991; IN STN 1/1997.
11.1.3.		Débitos relacionados aos responsáveis Carlos Eduardo Martins Macedo (CPF: 092.813.338-99) e Dado Macedo Produções Artísticas Associadas Ltda. (CNPJ: 00.451.540/0001-91) :
	Data de ocorrência
	Valor histórico (R$) 

	30/12/2009
	571.000,00

	19/4/2011
	114.000,00

	13/5/2011
	72.500,00

	16/5/2011
	72.500,00

	31/1/2012
	85.500,00

                   Valor atualizado do débito (sem juros) em 26/9/2019: R$ 1.537.060,1911.1.4.			Cofre credor: Fundo Nacional de Cultura.
11.1.5.			Responsável: Carlos Eduardo Martins Macedo (CPF: 092.813.338-99) .
11.1.5.1.	Conduta: não demonstrar a boa e regular aplicação dos recursos federais recebidos e geridos por meio do instrumento em questão, no período de 30/12/2009 a 31/12/2013, em face da omissão na prestação de contas, cujo prazo encerrou-se em 31/1/2014.
11.1.5.2.	Nexo de causalidade: a conduta descrita impediu o estabelecimento do nexo causal entre as possíveis despesas efetuadas com os recursos recebidos, no âmbito do instrumento em questão, no período de 30/12/2009 a 31/12/2013.
11.1.5.3.	Culpabilidade: não há excludentes de ilicitude, de culpabilidade e de punibilidade; é razoável supor que o responsável tinha consciência da ilicitude de sua conduta; era exigível conduta diversa da praticada, qual seja, desincumbir-se do seu dever por meio da apresentação da prestação de contas no prazo e forma devidos. 
11.1.6.			Responsável: Dado Macedo Produções Artísticas Associadas Ltda. (CNPJ: 00.451.540/0001-91) .
11.1.6.1.	Conduta: não demonstrar a boa e regular aplicação dos recursos federais recebidos e geridos por meio do instrumento em questão, no período de 30/12/2009 a 31/12/2013, em face da omissão na prestação de contas, cujo prazo encerrou-se em 31/1/2014.
11.1.6.2.	Nexo de causalidade: a conduta descrita impediu o estabelecimento do nexo causal entre as possíveis despesas efetuadas com os recursos recebidos, no âmbito do instrumento em questão, no período de 30/12/2009 a 31/12/2013.
11.1.6.3.	Culpabilidade: não há excludentes de ilicitude, de culpabilidade e de punibilidade; é razoável supor que o administrador responsável pela pessoa jurídica tinha consciência da ilicitude de sua conduta; era exigível conduta diversa da praticada, qual seja, desincumbir-se do seu dever por meio da apresentação da prestação de contas no prazo e forma devidos. 
11.1.7.	Encaminhamento: citação.
11.2.	Irregularidade 2: não cumprimento do prazo originalmente estipulado para prestação de contas do projeto incentivado, cujo prazo encerrou-se em 31/1/2014.
11.2.1.		Evidências da irregularidade: documentos técnicos presentes nas peças 54, 56 e 44.
11.2.2.		Normas infringidas: Arts. 37, caput, e 70, parágrafo único, da Constituição Federal; art. 93 do Decreto-Lei 200/67; art. 66, do Decreto 93.872/1986; art. 29, da Lei 8.313/1991; IN STN 1/1997.
11.2.3.			Responsável: Carlos Eduardo Martins Macedo (CPF: 092.813.338-99) .
11.2.3.1.	Conduta: descumprir o prazo originalmente estipulado para prestação de contas dos recursos federais recebidos à conta do instrumento em questão, o qual se encerrou em 31/1/2014.
11.2.3.2.	Nexo de causalidade: a conduta descrita impediu o estabelecimento do nexo causal entre as possíveis despesas efetuadas com os recursos recebidos, no âmbito do instrumento em questão, no período de 30/12/2009 a 31/12/2013.
11.2.3.3.	Culpabilidade: não há excludentes de ilicitude, de culpabilidade e de punibilidade; é razoável supor que o responsável tinha consciência da ilicitude de sua conduta; era exigível conduta diversa da praticada, qual seja, desincumbir-se do seu dever por meio da apresentação da prestação de contas no prazo e forma devidos. 
	             11.2.4.	Encaminhamento: audiência."
Em suma, os responsáveis informaram que o projeto fora cabalmente realizado, atingindo êxito no objetivo pretendido, alegando que o prazo da prestação de contas não foi cumprido por razões alheias às suas vontades (peças 80 e 81) .
Ao analisar esses argumentos, a unidade instrutiva concluiu à peça 83 que o prazo para a apresentação da prestação de contas não foi cumprido, sem justificativa plausível, conforme trecho reproduzido a seguir:
"21. Análise: os argumentos apresentados para o não cumprimento do prazo para a apresentação da prestação de contas não são suficientes para afastar a irregularidade. Ao deslocar e guardar a documentação do projeto cultural em estabelecimento de sua propriedade, notadamente um restaurante, assumiu o risco de assim proceder, considerando ser o referido estabelecimento impróprio para esse fim, dado sua finalidade. Ademais, o responsável sequer deu notícia ao concedente acerca da perda da documentação e da impossibilidade de prestar contas no prazo definido. Ao contrário, optou pelo silêncio, manifestando-se somente quando notificado em 2017." (peça 31) 
No entanto, em face dos responsáveis terem apresentado documentação comprobatória, autorizei que fosse realizada diligência à Secretaria de Fomento e Incentivo à Cultura - SEFIC, a análise da correta aplicação dos recursos transferidos mediante convênios celebrados no âmbito federal é competência dos órgãos concedentes, conforme disposto no § 10, do art. 10, do Decreto 6.170/2007, bem como na Portaria Interministerial MPOG/MF/CGU 424/2016.
A Sefic, em que pese considerar pela execução satisfatória do objeto, por meio do Parecer de Avaliação do Objeto, de 28/4/2020 (peça 93, p. 5-10) , manifestou opinião pela reprovação da prestação de contas, ante a não comprovação do cumprimento das Medidas de Democratização ao Acesso Público e do Plano Básico de Distribuição dos Produtos Resultantes do Projeto Cultural, na forma programada. 
No que tange a análise da execução física, a unidade instrutiva se manifestou que a não doação de livros a bibliotecas, em um total de 306 unidades, bem como a não doação de ingressos para o espetáculo ao público-alvo indicado no art. 3º da IN MinC 1/2010, configura menor alcance social dos objetivos previstos no projeto cultural, quantificando o dano ao erário da seguinte forma:
	"Item não doado
	Quant.
	Unitário
	Total
	Data de referência

	Livro
	306
	53,00 (peça 81, p. 7) 
	16.218,00
	10/11/2011 (peça 81, p. 6 e 128) 

	Ingresso 
	150  (1) 
	21,64 (peça 81, p. 5) 
	3.246,00
	26/11/2011 (peça 81, p. 5 e 127) 

	TOTAL
	19.464,00
	
 (1) ante a ausência de percentual informado de ingressos a serem doados no item 6 da solicitação de apoio ao projeto (peça 1, p. 4) , adotou-se o percentual de 10% (1.500 x 0,1 = 150) indicado no plano de distribuição de livros a bibliotecas (306 livros de um total de 3.000 impressos) ."
Com relação à análise da execução financeira, verificou que parte das despesas não foi executada corretamente, anotando as seguintes desconformidades:
"recebimentos por serviços prestados pela própria proponente, no valor total de R$ 132.720,00 (peça 81, p. 52-53, 58-59, 61-62, 80-81 e 92) , contrariando o disposto no art. 16, da IN MinC 1/2010, que limitava o teto em R$ 100.000,00 (...) ;
pagamento de serviços de captação em percentual superior aos 7,5% previstos no § 2º, do art. 15, da IN MinC 1/2010 e art. 25, do Decreto 5.761/2006, nos seguintes casos:
	Empresa captadora
	Valor captado
	Limite de 7,5%
	Valor recebido
	Data do recebimento
	Diferença

	Ana Cristina RPA Barreto Produções
	150.000,00
	11.250,00
	14.500,00 (peça 80, p. 251-252) 
	31/5/2011 (peça 80, p. 122) 
	3.250,00

	Unideias Captação e Conteúdo
	571.000,00
	42.825,00
	25.000,00 (peça 80, p. 155-156) 
	26/2/2010, (peça 80, p. 110) 
	7.175,00

	Passaporte de Mídia Ltda
			21.500,00 (peça 80, p. 158-159) 
	2/3/2010 (peça 80, p. 112) 
	
	A.C Assessoria e Consultoria Empresarial
			3.500,00 (peça 80, p. 152-153) 
	25/2/2010, (peça 80, p. 110) 
	
 (...) 
não constam da documentação os extratos bancários relativos aos dois últimos meses de execução do projeto cultural, novembro e dezembro de 2013, conforme citado na peça 81, p. 94. A conciliação bancária que abaixo apresentamos revela que havia saldo financeiro do convênio em 30/12/2013, não restituído pelos responsáveis:
Conciliação bancária
	Data
	Débito (R$) 
	Saldo (R$) 
	Localização

	30/10/2013
	---
	92.239,55
	Peça 81, p. 151

	17/12/2013
	35.063,00
	57.176,55
	Peça 81, p. 90-91

	30/12/2013 
	36.000,00
	21.176,55
	Peça 81, p. 92-93  (1) "

Dessa forma, a unidade técnica registrou a não comprovação da boa e regular aplicação dos recursos no montante de R$ 83.785,55.
Diante de todo o exposto, incorporo as análises da unidade instrutiva em seu derradeiro parecer, endossadas pelo Parquet, às minhas razões de decidir, uma vez que esgotaram a análise da matéria, restando demonstrada a não comprovação da boa e regular comprovação dos recursos, sendo desnecessárias considerações adicionais.
Manifesto, então, a minha concordância à proposta de que as alegações de defesa dos responsáveis sejam acatadas parcialmente, em face de terem comprovado a lisura de parte das despesas da avença em discussão. Por conseguinte, entendo pelo julgamento pela irregularidade das contas desses responsáveis, condenando-os ao pagamento do débito apurado nos autos e aplicando-lhes a multa prevista no art. 57 da Lei 8.443/1992.
Anoto que na dosimetria da penalidade pecuniária ao Sr. Carlos Eduardo Martins Macedo, está sopesada a irregularidade referente à omissão do dever de prestar contas, pois considero que as razões de justificativas apresentadas não foram suficientes para demonstrar que houve motivo justo para que não fossem apresentadas oportunamente ao Ente repassador.
Em acréscimo, deve ser autorizado, desde já, o parcelamento do débito e da multa, bem assim a respectiva cobrança judicial, caso não atendida a notificação.
Por fim, como alvitrado, faz-se necessária também a remessa de cópia da deliberação a ser proferida ao órgão regional da Procuradoria da República no Estado de São Paulo, para as providências cabíveis, ex vi do § 7o, in fine, do art. 209 do Regimento Interno do TCU.
Ante o exposto, VOTO por que seja adotada a deliberação que ora submeto a este Colegiado.
TCU, Sala das Sessões Ministro Luciano Brandão Alves de Souza, em 13 de abril de 2021.
AROLDO CEDRAZ 
Relator